臺灣高等法院民事判決
110年度家上字第234號
上  訴  人  Ａ０１

訴訟代理人  范晉魁律師
被  上訴人  Ａ０２
訴訟代理人  李政憲律師
上列當事人間請求離婚等事件，上訴人對於中華民國110年8月31
日臺灣桃園地方法院第一審判決（109年度婚字第424號）提起上
訴，本院於111年9月7日言詞辯論終結，判決如下：
    主  文
上訴駁回。
原判決主文第二項關於酌定兩造對於未成年子女甲○○（女，民國
○○○○年○月○日生）、乙○○（女，民國○○○○年○月○○日生）權利義
務之行使或負擔、會面交往方式部分，變更為：
㈠兩造所生之未成年子女甲○○（女，民國○○○○年○月○日生）、乙○
  ○（女，民國○○○○年○月○○日生）之權利義務行使或負擔由兩造
  共同任之，並由上訴人擔任主要照顧者及與之同住。有關未成
  年子女甲○○、乙○○之住所、戶籍、就學、開立銀行帳戶及日常
  生活照顧事宜均由上訴人單獨決定，其餘重大事項（含出國留
  學、遊學、移民、重大醫療事件等）則由兩造共同決定。
㈡被上訴人得依如附件所示會面交往之方式及時間，與未成年子
  女甲○○、乙○○會面、交往。
第二審訴訟費用由上訴人負擔。 
    事實及理由
一、被上訴人主張：兩造於民國101年1月20日結婚，婚後育有未
    成年子女甲○○（女，000年0月00日生）、乙○○（女，000年0
    月00日生，下與甲○○合稱甲○○等2人）。上訴人於兩造婚前
    之98年間即曾出現精神異常之症狀，惟始終刻意淡化及合理
    化其疾病及行為而未告知伊，婚後反覆出現精神病障礙，如
    失控敲打伊或牆壁、告知家裏有鬼、半夜以刀背劈砍伊等異
    常行為，至109年9月28日更因精神問題被戒送至臺北市立聯
    合醫院松德院區（下稱松德醫院）強制治療2週後，迄今已
    有3次因精神病症入院治療，顯見上訴人罹有重大不治之精
    神病；上訴人長期無法控制情緒，屢次故意以伊喜歡跟女生
    搞曖昧、貪圖上訴人家產、不會賺錢等言詞無端猜忌、指摘
    伊並使伊名譽受損，兩造因而爭吵不斷，並因上訴人於106
    年7月起攜甲○○等2人居住於臺北市而分居至今；伊已無法與
    上訴人溝通及共同生活，兩造婚姻顯已發生難以回復之破綻
    ，與上訴人前述重大不治之精神病，均屬情節重大致雙方婚
    姻無法維持之事由而應歸責於上訴人等情。依民法第1052條
    第1項第8款、第2項規定，擇一求為准伊與上訴人離婚，並
    依民法第1055條規定，酌定甲○○等2人由兩造共同行使親權
    ，並由伊擔任主要照顧者，上訴人則定期與甲○○等2人會面
    交往之判決（原審為被上訴人勝訴之判決。上訴人不服，提
    起上訴）。並答辯聲明：上訴駁回。
二、上訴人則以：伊確罹有思覺失調症，然於婚前即誠實告知被
    上訴人，婚後係因兩造屢為金錢、細故發生爭吵而感情不睦
    致舊疾復發，惟伊精神狀態已因持續就醫治療而明顯恢復，
    並非罹有重大不治之精神病。兩造於相處過程中難免有所爭
    執，然伊僅係基於關心，惟表達能力不佳，並非故意羞辱被
    上訴人；伊因遭被上訴人家暴及工作、子女照顧等因素而不
    得已居住於臺北，係被上訴人不願讓伊及子女回桃園居住致
    兩造無法共同生活，伊仍願意維持婚姻關係，兩造婚姻並無
    難以維持之重大破綻。縱認兩造間確有不能維持婚姻之重大
    事由，亦應歸責於被上訴人，被上訴人不能請求離婚。如經
    判准兩造離婚，伊願與被上訴人共同行使甲○○等2人之親權
    ，並擔任主要照顧者等語，資為抗辯。並上訴聲明：㈠原判
    決廢棄。㈡被上訴人在第一審之訴及請求均駁回。
三、本院之判斷：
　㈠兩造於101年1月20日結婚，育有未成年子女甲○○等2人，現婚
    姻關係存續中等情，有戶籍謄本、映晟社會工作師事務所以
    109年6月18日晟台護字第1090371號函所檢送之社工訪視調
    查報告（下稱映晟訪視報告）為憑（見原審卷第6、16至17
    頁），上開事實自先堪認定。
　㈡按有民法第1052條第1項各款以外之重大事由，難以維持婚姻
    者，夫妻之一方得請求離婚，但其事由應由夫妻之一方負責
    者，僅他方得請求離婚，民法第1052條第2項定有明文。所
    謂「有前項以外之重大事由，難以維持婚姻者」，其判斷標
    準為婚姻是否已生破綻而無回復之希望，意即依客觀標準，
    難以維持婚姻之事實，是否已達於倘處於同一境況，任何人
    均將喪失維持婚姻意欲之程度而定。倘該重大事由，夫妻雙
    方均須負責時，應比較衡量雙方之有責程度，僅責任較輕之
    一方得向責任較重之他方請求離婚，如雙方之有責程度相同
    時，則雙方均得請求離婚，始符公平（最高法院87年度台上
    字第1304號、90年度台上字第1965號判決可參）。經查：
　⒈觀證人丙○即被上訴人友人於原審證稱：伊認識被上訴人大概
    7、8年，來往算蠻頻繁的，伊剛從澳洲回來初期沒有工作大
    約2年，伊會到桃園找兩造一起吃飯、爬山；原先兩造互動
    還算正常，但約5、6年前開始不太對勁，兩造常常會吵架，
    去吃飯或爬山時會吵架，都是為了瑣碎的事情，在大庭廣眾
    之下場面弄得很難看，讓伊等局外人覺得很尷尬；上訴人會
    當著伊的面或不管有沒有其他人在場，都會詆毀、奚落被上
    訴人，例如會說被上訴人沒有用、不會賺錢、業績不好、貪
    圖她們家的財產，請的辦公室助理小姐都是來搞曖昧的，還
    說被上訴人去中國出差花天酒地、玩女人，但伊沒有看過被
    上訴人跟女生搞曖昧；上訴人除了會公開跟伊說，還會以臉
    書打電話方式向伊講述詆毀被上訴人的話，一開始幾乎上訴
    人都是在講被上訴人的不是，希望伊能給其一些意見，當下
    伊會跟上訴人講，但是幾次之後上訴人還是回復原本的作法
    ，伊沒辦法跟上訴人溝通，在過程中伊有發現上訴人情緒管
    理控制不好，可能這一秒正常，下一秒就歇斯底里指責被上
    訴人的不是，所以伊有建議被上訴人帶上訴人去看醫生，但
    實際上被上訴人好像沒有這樣做；當上訴人在奚落或詆毀被
    上訴人時，被上訴人也有嘗試去制止上訴人不要這樣，後來
    被上訴人變成消極，因為認為溝通無效，沈默以對等語明確
    （見原審卷第50頁背面至第52頁），上訴人亦自陳其罹有思
    覺失調症，兩造時因金錢或細故有所齟齬等情（見本院卷第
    38、140、148頁），再參以上訴人於原審猶當庭質問被上訴
    人：那你到底會不會賺錢等語（見原審卷第53頁），以及其
    於109年9月28日至松德醫院住院治療時自述曾多次出手攻擊
    被上訴人等情（見原審證物袋內上訴人之病歷第76頁背面）
    ，堪認被上訴人主張：上訴人長期無法控制情緒，屢次故意
    以伊喜歡跟女生搞曖昧、貪圖上訴人家產、不會賺錢等言詞
    無端猜忌、指摘伊並使伊名譽受損，兩造因而爭吵不斷，造
    成伊精神上極大壓力，並使兩造信任基礎喪失等情，並非無
    稽。
　⒉兩造不爭執因上訴人自106年7月間攜甲○○等2人居住於臺北市
    而分居至今（見本院卷第10、138至139頁）。依被上訴人所
    提兩造簡訊內容及兩造所陳情節（見原審卷第121頁背面、
    第126頁背面至第127頁、第147頁、本院卷第168頁），可見
    其係為與甲○○等2人會面交往，始應上訴人之要求一同出遊
    ，兩造於過程中實少有互動；分居期間被上訴人因上訴人精
    神狀況不佳，時常大吵大叫，乃拒絕上訴人至其桃園住處與
    其同住（見本院卷第143頁），兩造更屢因子女探視有所爭
    執（見原審卷第118、127、129、140、151頁），被上訴人
    自陳因此提起本件離婚訴訟（見原審卷第41至42頁、本院卷
    第203頁），上訴人亦以被上訴人曾於108年2月17日、同年7
    月28日對其有家暴行為而聲請保護令獲准（見原審卷第66至
    67頁），至今仍互指他方不是，顯見已無夫妻情愫存在，任
    何人處於此客觀情況，信均將喪失維持婚姻之意願，應認兩
    造間存有難以維持婚姻之重大事由，且難有回復之可能。被
    上訴人主張兩造婚姻關係有難以回復之破綻，自屬有據。
　⒊上訴人婚後長久以來情緒控管欠佳，未能體恤自行創業之被
    上訴人辛勞，每以言語挖苦、嘲諷、打擊被上訴人，復無端
    懷疑被上訴人，對其自身病情更欠缺病識感（見原審證物袋
    內上訴人之病歷第76頁背面），導致被上訴人長期承受身心
    壓力而心生怨懟，其對於兩造因此產生感情裂痕，實難卸責
    ；依上訴人所提保護令及兩造所陳情節（見原審卷第66至67
    頁、本院卷第141至142頁），堪信上訴人所指被上訴人於10
    8年2月17日、同年7月28日對其家暴情事，係兩造先有言語
    爭執，被上訴人因一時情緒激動所為破壞物品或推擠上訴人
    之舉動，參以上訴人至松德醫院住院治療時亦自述曾多次出
    手攻擊被上訴人等情，業如前述（見三、㈡⒈），顯見兩造均
    不思以理性溝通之方式解決相處難題；惟被上訴人於兩造分
    居後，單方拒絕再與上訴人互動、同住而放棄修補關係，兩
    造並因溝通不良致生會面交往爭議進而互提訴訟，終致雙方
    感情破裂而無法回復，對於兩造婚姻之無法維持，亦難辭其
    咎。綜此，應認兩造就本件婚姻破綻同有可歸責事由，且程
    度相當。依上說明，被上訴人依民法第1052條第2項規定訴
    請與上訴人離婚，核無不合。至被上訴人依同法第1052條第
    1項第8款規定請求離婚部分，即無審酌必要，附此敘明。 
  ㈢關於酌定甲○○等2人權利義務之行使或負擔部分：
    按夫妻離婚者，對於未成年子女權利義務之行使或負擔，依
    協議由一方或雙方共同任之。未為協議或協議不成者，法院
    得依夫妻之一方、主管機關、社會福利機構或其他利害關係
    人之請求或依職權酌定之。又法院為前條裁判時，應依子女
    之最佳利益，審酌一切情形，參考社工人員之訪視報告，尤
    應注意下列事項：一、子女之年齡、性別、人數及健康情形
    。二、子女之意願及人格發展之需要。三、父母之年齡、職
    業、品行、健康情形、經濟能力及生活狀況。四、父母保護
    教養子女之意願及態度。五、父母子女間或未成年子女與其
    他共同生活之人間之感情狀況。六、父母之一方是否有妨礙
    他方對未成年子女權利義務行使負擔之行為。七、各族群之
    傳統習俗、文化及價值觀。前項子女最佳利益之審酌，法院
    除得參考社工人員之訪視報告或家事調查官之調查報告外，
    並得依囑託警察機關、稅捐機關、金融機構、學校及其他有
    關機關、團體或具有相關專業知識之適當人士就特定事項調
    查之結果認定之。民法第1055條第1項、第1055條之1 分別
    定有明文。本件被上訴人離婚之請求既經准許，其請求酌定
    對兩造未成年子女甲○○等2人權利義務之行使或負擔，即無
    不合。查兩造均有扶養甲○○等2人之意願及能力等情，有映
    晟訪視報告、桃園市助人專業促進協會以109年7月2日助人
    字第1090390號函所檢送之社工訪視（酌定親權調查）報告
    可憑（見原審卷第19頁背面、第25頁、第27頁背面），本院
    審酌兩造均有意願共同行使甲○○等2人之親權（見本院卷第1
    69、203至204、218至220頁），並考量甲○○等2人自105年起
    迄今均由上訴人父母協助照料（見原審卷第96頁背面、本院
    卷第142、204頁），現上訴人受疫情影響暫無工作，乃由其
    與父母親共同擔負照顧之責（見本院卷第203至204頁），較
    諸被上訴人僅其1人可於工作之餘照顧子女，支援系統更顯
    充足，且上訴人病情已因接受治療而獲控制，有振芝心身醫
    學診所晤談紀錄表可參（見本院卷第151頁），前僅因誤解
    法律規定及擔憂疫情傳播致未能順利協助被上訴人與甲○○等
    2人為會面交往等情，根據對孩子目前生活最小變動原則、
    手足不分離原則，暨斟酌甲○○等2人年齡、性別、人格發展
    需要及其等意願等一切情狀，認兩造離婚後關於甲○○等2人
    權利義務之行使或負擔，由兩造共同任之，並由上訴人擔任
    主要照顧者；上訴人擔任主要照顧者期間，得就甲○○等2人
    之住所、戶籍、就學、金融機構開戶及日常生活照顧事宜單
    獨決定，至甲○○等2人之出國留遊學、移民、重大醫療決定
    等項目，則由兩造共同決定，符合甲○○等2人之最佳利益。
  ㈣關於酌定兩造於非擔任主要照顧者期間與甲○○等2人會面交往
    方式部分：
　　兩造雖經判決離婚，然父母子女係人倫至親，親情相連，會
    面交往乃基於親子關係所衍生之自然權利，可使未同住之一
    造仍能繼續與其子女接觸連繫，維繫親情於不墜。為維護甲
    ○○等2人日後人格之正常發展及滿足其孺慕之情，彌補其等
    未能同時享有完整父母親情關愛之缺憾，乃斟酌甲○○等2人
    之年齡、生活習慣、型態，及現與被上訴人會面交往履行之
    狀況等情（見本院卷第170頁），酌定被上訴人與甲○○等2人
    會面探視之時間及方式如附件所示，使親子間得以維繫親密
    之親子關係，以謀求甲○○等2人之最大福祉。
四、綜上所述，被上訴人依民法第1052條第2項規定，訴請與上
    訴人離婚，為有理由，應予准許。原審就此為被上訴人勝訴
    之判決，並無不合，上訴人上訴意旨指摘原判決此部分不當
    ，求予廢棄改判，為無理由，應駁回其上訴。又原判決關於
    酌定兩造就甲○○等2人權利義務行使及負擔、會面交往方式
    部分，尚非適當，應予調整。惟此部分既屬法院得依職權酌
    定之事項，爰不廢棄原判決，依職權變更如主文第2項所示
    。另關於酌定未任權利義務行使或負擔之一方與未成年子女
    會面交往之時間、方式，屬家事非訟事件，法院得斟酌一切
    情況，定符合未成年子女最佳利益之方式，本不受當事人聲
    明之拘束，縱本院酌定內容與當事人之聲明未盡相符，亦無
    駁回之必要，併此敘明。
五、本件事證已臻明確，兩造其餘之攻擊或防禦方法及提出之證
    據，經本院斟酌後，認為均不足以影響本判決之結果，爰不
    逐一論列，附此敘明。 
六、據上論結，本件上訴為無理由，依家事事件法第51條、民事
    訴訟法第449條第1項、第78條，判決如主文。
中    華    民    國    111   年    9     月    28    日
                  家事法庭
                        審判長法  官  張松鈞
         　　　 　　　　　　　法  官　楊舒嵐
        　　　　　　　　　　　法  官　許勻睿
正本係照原本作成。
如不服本判決，應於收受送達後20日內向本院提出上訴書狀，其
未表明上訴理由者，應於提出上訴後20日內向本院補提理由書狀
（均須按他造當事人之人數附繕本）上訴時應提出委任律師或具
有律師資格之人之委任狀；委任有律師資格者，另應附具律師資
格證書及釋明委任人與受任人有民事訴訟法第466條之1第1項但
書或第2項所定關係之釋明文書影本。如委任律師提起上訴者，
應一併繳納上訴審裁判費。
中　　華　　民　　國　　111 　年　　9 　　月　　29　　日

　　　　　　　　　　　　　    書記官  秦湘羽
　　　　　　　　　　　　　
附件（會面交往方案）
壹、未成年子女甲○○等2人各自年滿16歲前    　　項    目  　期      間    方      式      備   考 一般時間 每日下午6至7時 被上訴人得以撥打電話方式與甲○○等2人為「通話」，且隨時可以傳真、書信或其他電子郵件等方式與甲○○等2人為「聯絡」。  週末 每月第一、三、五週 被上訴人於星期六上午10時至上訴人位於臺北市○○區○○○路0段00巷00號7樓之3之住所(下稱上訴人住所)接出甲○○等2人並與之同住，上訴人不得要求陪同在場；被上訴人並應於星期日下午7時前將甲○○等2人送回上訴人住所。  暑假期間（以子女就讀學校之暑假期間為準） 增加14日 被上訴人除仍得維持一般時間及週末期間之會面交往方式外，暑假並得另增加14天之同住時間，其起迄時間，由兩造另行協議，如協議不成，則自學期結束之翌日起，由被上訴人於上午10時至上訴人住所接出甲○○等2人並與之同住，上訴人不得要求陪同在場，被上訴人並應於期間屆滿日下午7時前將甲○○等2人送回上訴人住所。 暑假之會面交往期間如學校有課輔或學習活動（被上訴人應負責接送，無法接送即視為放棄該會面交往期間），增加會面交往期間更改為5 日，其時間由兩造協議定之。 寒假期間（同上） 增加5日 被上訴人除仍得維持一般時間及週末期間之會面交往方式外，寒假並得另增加5天之同住時間，其起迄時間，由兩造另行協議，如協議不成，則自學期結束之翌日起，由被上訴人於上午10時至上訴人住所接出甲○○等2人並與之同住，上訴人不得要求陪同在場，被上訴人並應於期間屆滿日下午7時前應將甲○○等2人送回上訴人住所。 寒假之會面交往期間如學校有課輔或學習活動（被上訴人應負責接送，無法接送即視為放棄該會面交往期間），增加會面交往期間更改為3 日，其時間由兩造協議定之。 春節期間 農曆除夕至初五 ①於中華民國奇數年（指113、115 年，以下類推）之農曆春節，被上訴人應於農曆除夕上午10時至上訴人住所接出甲○○等2人並與之同住，並應於大年初二下午7時前將甲○○等2人送回上訴人住所。 ②於中華民國偶數年（指112、114年，以下類推）之農曆春節，被上訴人應於農曆大年初三上午10時至上訴人住所接出甲○○等2人並與之同住，並應於大年初五下午7時前將甲○○等2人送回上訴人住所。 此期間如與每月第1 、3 、5 週之會面交往重疊，不另補行。 附    註 1.上列所定會面交往之方式與期間，非經雙方之書面同意或經本院裁定變更，不得任意主張變更、延期或保留。 2.不得有危害甲○○等2人身心健康之行為。 3.被上訴人在實施會面交往之日，不得遲延送回甲○○等2人，致減少上訴人教育之時間。若被上訴人無法親自前往接出或送回甲○○等2人，而委託「親屬」代為接送時，應預先知會上訴人。 4.被上訴人如欲放棄該次會面交往時，應於2日前以簡訊或電子郵件、通訊軟體、電話等方式告知上訴人。 5.兩造不得對甲○○等2人灌輸反抗對造之觀念。 6.如甲○○等2人於會面交往中患病或遭遇事故，而上訴人無法就近照料時，被上訴人應為必要之醫療措施，並應立即通知上訴人；被上訴人在其會面交往實施中，須善盡對甲○○等2人保護教養之義務。 7.居住地址、聯絡方式或就讀學校如有變更，上訴人應即時通知被上訴人。 8.被上訴人於探視當日，未於指定時間開始時前往接回探視者，除經上訴人同意外，視同被上訴人放棄當日之探視權，以免影響甲○○等2人之生活安排。 9.上訴人應於被上訴人進行會面交往時，將甲○○等2人之健保卡交付被上訴人，被上訴人於送回甲○○等2人時，應將健保卡一併交還。 10.兩造若未本於同理心並確實遵照友善父母原則，彼此協力使甲○○等2人之身心發展合於其等最佳利益，於有確切事證情形下，法律上可能面臨改定親權或減少會面交往次數之不利後果，請特別注意。　   貳、甲○○等2人年滿16歲以後：會面交往時間及方式，依甲○○等2人之意願為之。